臺灣基隆地方法院刑事判決　
111年度訴字第126號
公  訴  人  臺灣基隆地方檢察署檢察官
被      告  吳冠毅


            黃茹鈺


共      同
選任辯護人  戴智權律師
上列被告因違反個人資料保護法案件，經檢察官提起公訴（111
年度偵字第687號），本院判決如下：
    主  文
甲○○、丙○○均無罪。
    理  由
壹、公訴意旨略以：被告丙○○、甲○○2人為母子，均居住於基隆
    市暖暖區源遠路暖暖達麗社區。該社區之行政事務，係與東
    鼎公寓大廈管理維護股份有限公司（下略稱東鼎公司）簽約
    ，由東鼎公司指派黃鼎昇為暖暖達麗社區總幹事已歷多年。
    被告甲○○於民國108年7月25日起，擔任該「暖暖達麗公寓大
    廈管理委員會」(下略稱達麗管委會，門牌號碼為源遠路368
    號）之主任委員，因而取得暖暖達麗社區住戶之電話門號，
    其後該社區謠傳黃鼎昇執行職務存有弊端，係受被告甲○○之
    包庇所致。被告甲○○為求自清，其雖已卸任主任委員，仍欲
    收集住戶連署書，以督促新任管委會追查黃鼎昇在職期間有
    無弊端，被告甲○○明知黃鼎昇若有弊端，可自行提出刑事告
    訴，毋須經由管委會同意或蒐集連署書，縱有必要取得連署
    書，取得之方式頗多，例如可高調於該社區門口逢人請求，
    或低調於住戶信箱投遞尋求連署之說明書等方式，且知悉告
    訴人乙○○持用之行動電話門號0911*****1號（詳細電話號碼
    詳卷，下稱系爭門號）僅供社區管委會之公務聯繫使用，竟
    與被告丙○○共同為自己不法之利益，於110年4月15日在上址
    住處將系爭門號號碼告知被告丙○○，委請被告丙○○協助向告
    訴人取得連署書，被告丙○○繼而於110年4月15日晚間8時33
    分、同年5月17日下午2時40分，以持用之0986*****2號門號
    ，撥打系爭門號向告訴人尋求參與連署，而為個人資料目的
    外使用，致生損害於告訴人。因認被告2人所為，均係犯違
    反個人資料保護法第19條第1項規定，涉犯個人資料保護法
    第41條之非公務機關未於特定目的必要範圍內蒐集或處理個
    人資料罪嫌云云。
貳、程序方面：犯罪事實之認定，係據以確定具體的刑罰權之基
    礎，自須經嚴格之證明，故其所憑之證據不僅應具有證據能
    力，且須經合法之調查程序，否則即不得作為有罪認定之依
    據。倘法院審理之結果，認為不能證明被告犯罪，而為無罪
    之諭知，即無刑事訴訟法第154 條第2 項所謂「應依證據認
    定」之犯罪事實之存在。因此，同法第308 條前段規定，無
    罪之判決書只須記載主文及理由。而其理由之論敘，僅須與
    卷存證據資料相符，且與經驗法則、論理法則無違即可，所
    使用之證據亦不以具有證據能力者為限，即使不具證據能力
    之傳聞證據，亦非不得資為彈劾證據使用。故無罪之判決書
    ，就傳聞證據是否例外具有證據能力，本無須於理由內論敘
    說明（最高法院100 年度台上字第2980號判決意旨參照）。
    本院既依憑後開理由而為被告2人無罪之諭知，揆諸前揭意
    旨，自無需贅載證據能力部分之論述，合先敘明。
參、實體部分： 
一、犯罪事實應依證據認定之，無證據不得認定犯罪事實；不能
    證明被告犯罪者，應諭知無罪之判決，刑事訴訟法第154 條
    第2 項、第301 條第1 項分別定有明文。又檢察官就被告犯
    罪事實，應負舉證責任，並指出證明之方法，刑事訴訟法第
    161 條第1 項定有明文。故檢察官對於起訴之犯罪事實，應
    負提出證據及說服之實質舉證責任，倘其所提出之證據，不
    足為被告有罪之積極證明，或其指出證明之方法，無從說服
    法院以形成被告有罪之心證，基於無罪推定原則，自應為被
    告無罪判決之諭知（最高法院92年度台上字第128號判決意
    旨參照）。
二、公訴意旨認被告涉有非公務機關未於特定目的必要範圍內蒐
    集或處理個人資料罪嫌，無非係以被告2人於偵查時之供述
    、告訴人於偵查中之指述、系爭門號手機擷圖，併認達麗管
    委會未對於黃鼎昇提出告訴，或因文書證據佚失或對於委請
    律師提告之費用籌措、攤提，住戶間未有共識等多端，不一
    定是怠忽職責，被告甲○○先前既可以其個人名義對於黃鼎昇
    提出毀損告訴，若確有黃鼎昇不法之證據，自仍可以其個人
    名義對於黃鼎昇提出告訴，而毋須向其他住戶低頭懇求，無
    論如何均不能將任職主任委員期間取得系爭門號作為自清之
    用，且致生損害於告訴人云云，為其主要論據。　
三、訊據被告2人均堅詞否認有何非公務機關未於特定目的必要
    範圍內蒐集或處理個人資料犯行，辯稱：系爭門號為告訴人
    提供予達麗管委會公務聯繫使用，自系爭門號手機擷圖可知
    ，被告丙○○僅撥打2通電話予告訴人，第1通時間為109年5月
    17日（起訴書誤載為110年5月17日）下午2時40分，當時被
    告甲○○仍為社區主任委員，因白天要上班，才委請被告丙○○
    代為通知告訴人參與區分所有權人會議，但該通電話沒有接
    通，第2通時間為110年4月15日晚間8時33分，當時被告甲○○
    雖已卸任主任委員，因管委會先前（109年9月13日）雖表決
    通過對黃鼎昇提告，然時隔多日對於東鼎公司及黃鼎昇未積
    極採取法律行動，故為維護社區公共利益，欲督促管委會而
    發起連署，故委請被告丙○○代為致電通知告訴人是否參與連
    署，遭告訴人拒絕後即未再行聯繫，是就系爭門號之蒐集、
    處理與利用，均符合個人資料處理法第19條第1項第6款之增
    進公共利益所必要，並無濫用情事，應為適法等語。
四、維護人性尊嚴與尊重人格自由發展，乃自由民主憲政秩序之
    核心價值。隱私權雖非憲法明文列舉之權利，惟基於人性尊
    嚴與個人主體性之維護及人格發展之完整，並為保障個人生
    活私密領域免於他人侵擾及個人資料之自主控制，隱私權乃
    為不可或缺之基本權利，而受憲法第22條所保障（司法院釋
    字第585號解釋參照）。其中就個人自主控制個人資料之資
    訊隱私權而言，乃保障人民決定是否揭露其個人資料、及在
    何種範圍內、於何時、以何種方式、向何人揭露之決定權，
    並保障人民對其個人資料之使用有知悉與控制權及資料記載
    錯誤之更正權（司法院釋字第603號解釋參照）。再按意圖
    為自己或第三人不法之利益或損害他人之利益，而違反個人
    資料保護法第6條第1項、第15條、第16條、第19條、第20條
    第1項規定，或中央目的事業主管機關依第21條限制國際傳
    輸之命令或處分，足生損害於他人者，處5年以下有期徒刑
    ，得併科新臺幣1百萬元以下罰金，個人資料保護法第41條
    定有明文。該條所稱「意圖為自己或第三人不法之利益」，
    觀諸修法過程，現行法第41條以「意圖為自己或第三人不法
    之利益或損害他人之利益」為構成要件。於此立法模式中，
    存在兩種意圖型態，一為「意圖為自己或第三人不法之利益
    」，一為「意圖損害他人之利益」。其中「意圖損害他人之
    利益」，行為人之目的既在於造成他人之損害，即與「意圖
    營利」之意義截然不同，現行法第41條所稱「意圖損害他人
    之利益」，應不限於財產上之利益；另所稱「意圖為自己或
    第三人不法之利益」之「利益」究何所指? 固無從由立法歷
    程中明確得知。然現行法第41條既係修正舊法第41第2 項文
    字而來，且維持該項之法定刑度，則參諸舊法第41條第2 項
    規定係以「意圖營利」為要件之旨，現行法第41條所定「意
    圖為自己或第三人不法之利益」中所稱「利益」，自應循原
    旨限縮解釋為財產上之利益。再就我國法制而言，以「意圖
    為自己或第三人不法之利益」為犯罪構成要件者，普遍見於
    財產或經濟犯罪，顯然此之「利益」係限於財產上之利益。
    現行法第41條既以「意圖為自己或第三人不法之利益」為犯
    罪構成要件，就文義解釋而言，自應為相同之解釋（最高法
    院109年度台上大字第1869號刑事裁定參照）。
五、所謂「意圖損害他人之利益」之不法內涵之闡釋，詳論析如
    下：
　㈠個人資料保護法之立法目的，依同法第1條之規定，係為規範
    個人資料之蒐集、處理及利用，以避免人格權受侵害，並促
    進個人資料之合理利用。其具體內涵在於保護個人資訊隱私
    權或個人資訊自決權。一般而言，不論行為人之動機或目的
    為何，客觀上違反個人資料保護法之規定（指第41條所示之
    違反規定或命令、處分，下同），足生損害於他人者，原則
    上就已造成對個人資訊隱私權或個人資訊自決權之損害。有
    些僅係單純損害個人資訊隱私權或個人資訊自決權；有些除
    損害個人資訊隱私權或個人資訊自決權外，尚損害個人資訊
    隱私權或個人資訊自決權以外之利益，甚至以損害個人資訊
    隱私權或個人資訊自決權作為手段，達到損害個人資訊隱私
    權或個人資訊自決權以外其他利益之目的。是以，客觀上違
    反資料保護法之規定，對個人損害之範疇及影響之程度各有
    不同。現行法第41條將舊法第41條第1項單純違反個人資料
    保護法，足生損害於他人部分，加以除罪化，卻增列意圖損
    害他人之利益之特別主觀構成要件要素，只要意圖損害他人
    之利益，而違反個人資料保護法規定，足生損害於他人，即
    須科以刑罰。換言之，一個違反個人資料保護法規定，足生
    損害於他人之情形，如果僅係單純違反，並不處罰；如果意
    圖損害他人之利益而違反，則須科以刑罰，兩者之刑罰效果
    差異甚大。
　㈡意圖犯之規定，主要是行為人對客觀構成要件須具有主觀故
    意之外，更要求行為人具有特定之內在意向，為構成要件成
    立之要件，如無此意圖之存在，則意圖犯無法成立。意即意
    圖犯之意圖對於構成要件成立與否，具有決定構成要件該當
    與否之作用，藉此限縮處罰之範圍，避免刑罰過度擴張。一
    般而言，意圖可區分成二種型態。其中一類之意圖，其內心
    意向並非針對法所規定之法益侵害本身，而係針對法益侵犯
    以外，行為人具有特別可責性及危險性之動機。此部分通常
    對於意圖之實現另加規定（如刑法之偽造貨幣罪、偽造有價
    證券罪，偽造所侵害之法益為貨幣、有價證券之純正性，其
    意圖之內涵為行使，已超出該客觀構成要件所保護之法益範
    圍，而限縮其處罰範圍，排除意圖行使之外其他偽造貨幣、
    有價證券之可罰性，如教學、娛樂等用途）。另一類之意圖
    ，其內心意向則涉及法所規定之法益侵害本身，其意圖內容
    多未再以入罪化（如大多數之財產犯罪，此種意向非但針對
    財產之侵害，且係對於財產本身之意向）。現行法第41條將
    單純違反個人資料保護法部分，加以除罪化，並增列意圖損
    害他人之利益之要件，其目的應係認為單純違反個人資料保
    護法部分，並無刑罰之必要。必須違反個人資料保護法之主
    觀不法或可非難性程度重大，方有施加刑罰之必要，避免刑
    罰過度擴張。一般而言，行為人「違反第6條第1項、第15條
    、第16條、第19條、第20條第1項規定，或中央目的事業主
    管機關依第21條限制國際傳輸之命令或處分，足生損害於他
    人者」（即舊法第41條第1項）時，因足生損害於他人，已
    造成對個人資訊隱私權或個人資訊自決權之損害。且行為人
    對於故意違反個人資料保護法規定或命令、處分，造成對個
    人資訊隱私權或個人資訊自決權之損害，不僅主觀上有所認
    知，且其動機及目的，亦與基於損害個人資訊隱私權或個人
    資訊自決權之意思相關。則在此情形下，單純意圖損害他人
    之個人資訊隱私權或個人資訊自決權利益，而「違反第6條
    第1項、第15條、第16條、第19條、第20條第1項規定，或中
    央目的事業主管機關依第21條限制國際傳輸之命令或處分，
    足生損害於他人者」時，相較於舊法第41條第1項，實質上
    並無不同，動機及目的並未提昇到具有特別主觀惡性、可非
    難性及危險性之程度，實無必要將原已除罪化之舊法第41條
    第1項規定，透過意圖犯之規定，再加以入罪化，並將舊法
    第41條第1項之法定刑部分，由2年以下有期徒徒提高到5年
    以下有期徒刑。基此，應認當行為人以侵害個人資料作為侵
    害其他利益之手段時，不再僅單純侵害個人資訊隱私權或個
    人資訊自決權，亦對於其他法律所保護之利益帶來重要影響
    ，使侵害個人資訊隱私權或個人資訊自決權之情形，提昇到
    具有主觀不法或可非難性之程度，方有入罪化之必要。
　㈢從而，所謂意圖損害他人之利益，其可罰性取決於行為人除
    認知侵害個人資訊隱私權或個人資訊自決權外，是否以追求
    損害其他利益為目的。如僅單純侵害個人資訊隱私權或個人
    資訊自決權，並未追求損害其他利益，應無刑罰之必要。必
    須行為人除侵害個人資訊隱私權或個人資訊自決權外，尚追
    求損害個人資訊隱私權或個人資訊自決權以外之其他利益，
    例如財產、名譽、自由、身體、生命等利益，方有刑罰之必
    要。即意圖損害他人之利益，其利益不包含個人資訊隱私權
    或個人資訊自決權本身。　
六、經查：
　㈠被告丙○○固有2次撥打系爭門號予告訴人之行為，第1通時間
    為109年5月17日（起訴書誤載為110年5月17日）下午2時40
    分，該通電話未接通；第2通時間為110年4月15日晚間8時33
    分，告訴人有接聽，通話內容係邀請告訴人前往1樓討論東
    鼎公司及黃鼎昇等事及參與連署，系爭門號係被告甲○○告悉
    及授意被告丙○○撥打等節，業據被告2人供明在卷（見偵卷
    第9至11頁、第13至15頁、第17至19頁、第69至73頁、第187
    至189頁，本院卷第63至72頁、第207至224頁），並與告訴
    人之指述大致相符（見偵卷第21至24頁、第69至73頁、第83
    至84頁，本院卷第207至224頁），並有系爭門號手機擷圖在
    卷可稽（見偵卷第35頁），此部分之事實首堪認定。
　㈡起訴書就第1通電話之撥打時間記載有誤，相隔為1年，與被
    告爭取連署一事時序上無法認定有何關聯，雖該通電話告訴
    人並未接聽，無從確認被告丙○○撥打目的為何，然觀之被證
    2錄影畫面擷圖顯示，109年5月23日11時5分許達麗社區正舉
    辦第5屆區分所有人會議中（見本院卷第101頁），時間與該
    通電話確有密切關聯性，衡諸斯時被告甲○○係達麗管委會主
    任委員，被告丙○○雖非管委會成員，因與被告甲○○為母子關
    係，日常事務代理甚屬平常，代為撥打電話亦屬微事，則被
    告2人上開所辯第1通致電予告訴人，係被告甲○○委請被告丙
    ○○撥打告訴人系爭門號以便參與區分所有權人會議一事，當
    非子虛，衡諸系爭門號為告訴人以住戶身分提供予管委會供
    公務聯繫使用，而主任委員致電通知住戶有關區分所有權人
    會議出席等事，當屬告訴人之概括授權範圍之內，是此部分
    被告2人之行為，並無任何意圖為自己或第三人不法之財產
    利益，或有損害告訴人之利益可言。
　㈢第2通電話告訴人固指稱係被告甲○○為澄清自己的名譽，始發
    起連署，另有可能要收取委託書以便改選管委會成員之目的
    ，才侵害其個資及隱私云云。衡諸被告2人固不否認此通電
    話確係為爭取連署以便督促達麗管委會對東鼎公司、黃鼎昇
    等人採取法律行動等事，衡之卷附相關連署資料，亦顯示有
    多名住戶參與連署（見偵卷第281至345頁多份連署書），故
    被告2人通話之目的當與爭取連署相關無訛，至是否有收取
    委託書一節，卷內並無任何資料堪以佐證，當為告訴人一己
    之臆測，尚無可取。
  ㈣被告是否有連署之必要、爭取連署之方法是否可議、是否為
    澄清自身名譽始發動連署等節，據卷內資料可知，東鼎公司
    確有發函予社區管委會，就黃鼎昇有侵占公款等事宜進行告
    知及催告（見偵卷第215至219頁），另據告訴人提供之錄音
    譯文亦顯示，109年9月13日管委會會議曾表決7票同意對黃
    鼎昇提告等情（見偵卷第125至127頁），距此通致電時間已
    半年有餘，達麗管委會確未對黃鼎昇採取積極法律行動，斯
    時以被告雖非主任委員，亦係社區管理委員之身分（可見告
    訴人提供之資料，係110年5月31日始卸任管理委員，見偵卷
    第109頁），基於關心社區公共事務之立場，為增進公共利
    益而發起連署以督促管委會積極作為，亦屬人之常情，是被
    告甲○○委請被告丙○○撥打住戶即告訴人之電話爭取連署，目
    的當為增進公共利益無疑，亦與社區事務具有一定關聯性，
    本院可寬認尚在告訴人給予系爭電話之最初授權範圍內。被
    告甲○○縱曾以個人名義向黃鼎昇提出毀損告訴，然當時被告
    甲○○為達麗管委會主任委員，與本案爭取連署時其已卸任主
    任委員委之身分迥異，公訴意旨所指被告甲○○可以其個人名
    義對於黃鼎昇提出告訴而毋須向其他住戶低頭懇求云云，時
    空背景不同，實難比並，又衡諸被告甲○○並非具有法律專業
    背景之人，卸任後是否仍能以自己名義提告，其主觀認知上
    容有疑義，是爭取其他住戶參與連署，並非不合情理。至被
    告甲○○爭取社區住戶參與連署之方法是否適宜，公訴意旨稱
    可高調於該社區門口逢人請求，或低調於住戶信箱投遞說明
    書，否定本案撥打電話行為之適法性，實輕忽於現今乃資訊
    爆炸之時代，人與人之交流當不侷限於當面或書面為之，且
    究採何種聯繫，對於他人始為最不干擾之方式，實屬見仁見
    智，亦與判斷是否有違反個人資料保護法之主觀犯意並無關
    聯。至被告甲○○爭取其他住戶連署是否兼具澄清自身名譽之
    性質，此與「意圖為自己不法之財產利益」無涉，自不必深
    究。
  ㈤告訴人始終指稱其個資及隱私受害云云，然揆之前開說明，
    個人資料保護法第41條之構成要件中，受害之利益不包含個
    人資訊隱私權或個人資訊自決權本身，業如前述，復參之被
    告丙○○僅對系爭門號撥打前後僅2次，時間相隔1年以上，就
    一般社會常情觀察，未對告訴人生活構成無端打擾或騷擾之
    程度，是卷內並無證據證明告訴人有何利益受損之情事，自
    不能以個人資料保護法第41條之罪相繩。
七、綜上所述，本案並無證據證明被告2人主觀上有意圖為自己
    或第三人不法之財產利益，或損害告訴人除個人資訊隱私權
    或個人資訊自決權以外之利益，檢察官所舉之證據尚無從憑
    以認定被告2人有違反個人資料保護法第41條第1項之罪嫌，
    而可達於通常一般人均不致有所懷疑而得確信之程度，無從
    證明被告2人涉及上開犯行，不能使本院形成被告2人有罪之
    心證，不能證明被告犯罪，自應為被告2人無罪之諭知。　
據上論斷，應依刑事訴訟法第301條第1項，判決如主文。
本案經檢察官唐先恆提起公訴，檢察官高永棟到庭執行職務。
中　　華　　民　　國　　111 　年　　9 　　月　21 　　日
            刑事第二庭  審判長法  官  王福康
　　　　　　　　　　　　      法  官  （陳怡安法官已調
　　　　　　　　　　　　　　　　　　  離本院，無法簽名）
　　　　　　　　　　　　　　　法  官  鄭富容
以上正本證明與原本無異。
如不服本判決應於收受送達後20日內向本院提出上訴書狀，並應
敘述具體理由；其未敘述上訴理由者，應於上訴期間屆滿後20日
內向本院補提理由書(均須按他造當事人之人數附繕本)「切勿逕
送上級法院」。　　　　　　　　　　　　　　　　　　
中　　華　　民　　國　　111 　年　　9 　　月　　21　　日
                              書記官  耿珮瑄